---
title: "Sammenhenger mellom inntekt, alder, kjønn og sivilstatus"
author: "Karin Liang"
lang: NO_nb
csl: hvl_apa7_stil_bokmal_v1.csl
bibliography: 
format: html
---

## Introduction

## Review of literature

## Description of data

```{r}

# andre pakker 

library(dplyr)
library(ggplot2)
library(tidyverse)

# laster inn pakken modelr og datasett heights
install.packages("modelr")
library(modelr)
heights <- modelr::heights
heights

```

Datasettet 'heights' som benyttes i denne oppgavaen er hentet fra pakken 'modelr'.Datasettet inneholder informasjon om enkeltpersoner, og består av 7006 observasjoner og 8 variabler: inntekt, høyde, vekt, alder, sivilstatus, kjønn, utdanningsnivå og AFQT-skår.  Variablene omfatter blant annet inntekt (income), alder (age), kjønn (sex) og sivilstatus (marital), som er relevante for denne oppgaven.  

Før analysen ble variablene i datasettet gitt nye navn, og datasettet ble ryddet ved å fjerne observasjoner med manglende verdier (NA) og nullverdier. De resterende observasjonene utgjør grunnlaget for videre analyse.

```{r}
# rydder datasettet

# viser struktur av datasettet, og summary 
str(heights)
summary(heights)

# rename, inntekt, alder, kjonn, sivilstatus
heights <- heights %>%
  select(income, age, sex, marital) %>%
  rename(
    inntekt = income,
    alder = age,
    kjonn = sex,
    sivilstatus = marital
  ) %>%
  # fjerner NA og 0-veridi 
  filter(
    !is.na(inntekt), !is.na(alder), !is.na(kjonn), !is.na(sivilstatus),
    inntekt > 0,
    alder > 0
  )

# sjekker igjen struktur og summary 
str(heights)
summary(heights)

```

Etter at datasettet ble filtrert og tilpasset analysen, består det nå av 5 266 observasjoner og fire variabler: inntekt, alder, kjønn og sivilstatus.
Resultatet viser at:
Variabelen inntekt varierer fra 45 til 343 830 USD, med et gjennomsnitt på rundt 54 800.
Alder varierer fra 47 til 56 år, med et gjennomsnitt på ca. 51 år.
Kjønnsfordelingen er jevn (2 657 menn og 2 609 kvinner).
Den største gruppen i datasettet er gifte personer (married 3101), etterfulgt av skilte (divorced 1115 ) og ugifte (single 710 ).
Etter rensingen består datasettet dermed av et balansert og ryddig utvalg som danner grunnlaget for videre beskrivelse og analyse av sammenhengen mellom inntekt, alder, kjønn og sivilstatus.



```{r}
# Beskrivelse av data
library(scales)

beskriver_inntekt <- heights %>%
  ggplot(aes(x = inntekt)) +
  geom_histogram(binwidth = 10000, fill = "skyblue", color = "white") +
  scale_x_continuous(
    breaks = seq(0, 350000, 50000),  # Viser et merke for hver 50 000 USD
    labels = label_number(big.mark = " ", suffix = " USD")
  ) +
  labs(
    title = "Fordeling av inntekt",
    x = "Inntekt (USD)",
    y = "Antall personer"
  ) +
  theme_minimal(base_size = 14) +      # Større tekst for bedre lesbarhet
  theme(
    panel.grid.major = element_line(color = "grey80", size = 0.6),  # Tydelige hovedrutenettlinjer
    panel.grid.minor = element_blank(),                            # Fjerner små rutenettlinjer
    axis.text.x = element_text(angle = 45, hjust = 1)              # Skråstiller teksten på x-aksen for å unngå overlapp
  )

beskriver_inntekt



```

## Analysis

## Results

## Conclusion

## References
